臺灣高等法院高雄分院民事判決　　　　　100年度上字第218號
上　訴　人　陳丁炎
　　　　　　孫志遠
　　　　　　洪盧碧霞
　　　　　　王金柱
　　　　　　吳清正
　　　　　　余顏琴
　　　　　　黃新洲
　　　　　　吳燦林
　　　　　　王治中
　　　　　　劉思明
　　　　　　邱文平
　　　　　　羅來成
　　　　　　王順雄
　　　　　　曾正雄
　　　　　　童盡妹
　　　　　　蕭秀鳳
　　　　　　全陳琴
　　　　　　李德榮
　　　　　　林安然
　　　　　　陸彥安
　　　　　　林水烈
　　　　　　王明春
　　　　　　黃玉秀
　　　　　　艾其森
　　　　　　杜許玉葉
　　　　　　葉振忠
　　　　　　陳文瀚
　　　　　　洪崇顯
　　　　　　劉天豐
　　　　　　吳天發
　　　　　　林英悌
　　　　　　吳梅
　　　　　　黃一洲
　　　　　　曾惠盛
　　　　　　馮克禮
　　　　　　郭東麟
　　　　　　史德輝
　　　　　　楊效發
　　　　　　劉正勝
　　　　　　吳美奈
　　　　　　王良元
　　　　　　鄭天壽
　　　　　　柯延儀
　　　　　　陳福進
　　　　　　林正博
　　　　　　丁正福
　　　　　　陳張錦英
　　　　　　王振祥
　　　　　　邱復元
　　　　　　曾吳簽
　　　　　　黃安鴻
　　　　　　黃鏡徽
　　　　　　趙蔡美容
　　　　　　陳常雄
　　　　　　蔡森貴
　　　　　　馬葉月英
　　　　　　吳孝達
　　　　　　蔣志格
　　　　　　朱文樹
　　　　　　吳其財
　　　　　　楊曾春金
　　　　　　黃文祥
　　　　　　彭德欽
　　　　　　羅照二
　　　　　　邱進雄
　　　　　　柳陳色
　　　　　　楊配山
　　　　　　楊益經
　　　　　　陳貞貴
　　　　　　吳巧言
　　　　　　鄭純清
　　　　　　柯福春
　　　　　　張英三
　　　　　　吳稱舜
　　　　　　盧昭雄
　　　　　　陳郭喜雀
　　　　　　陳鍾月英
　　　　　　葉桀宗
　　　　　　謝金雄
　　　　　　蘇信昭
　　　　　　蔡素月
　　　　　　黃錦
　　　　　　鄭金雄
　　　　　　卓國亭
　　　　　　謝春長
　　　　　　林秀惠
　　　　　　林文宗
　　　　　　林明欽
　　　　　　蘇豐仁
　　　　　　吳虹慧
　　　　　　黃義久
　　　　　　林水源
　　　　　　羅林
　　　　　　鄭楊華櫻
　　　　　　曾水印
　　　　　　高林月英
　　　　　　陳華雄
　　　　　　吳條榮
　　　　　　盧金蓮
　　　　　　林守彥
　　　　　　何李秀鳳
　　　　　　溫錦光
　　　　　　賴惠英
　　　　　　江博恭
　　　　　　劉玉德
　　　　　　林明宗
　　　　　　歐汝輝
　　　　　　鄭哲興
　　　　　　王清梅
　　　　　　蔡金城
　　　　　　張群雄
　　　　　　林貞夫
　　　　　　許文田
　　　　　　阮榮伏
　　　　　　黃顯榮
　　　　　　許文琦
　　　　　　楊耀明
　　　　　　顏劉素霞
　　　　　　林能
　　　　　　何世雄
　　　　　　張鄭罔受
　　　　　　李巫定妹
　　　　　　杜時火
　　　　　　孫徐金枝
　　　　　　邱維鄉
　　　　　　黃清強
　　　　　　葉姍姍
　　　　　　陳新評
　　　　　　張雲雄
　　　　　　張慶華
　　　　　　陳德慶
　　　　　　鍾鎮宇
　　　　　　吳正雄
　　　　　　李中山
　　　　　　陳碧麗
　　　　　　周昭明
　　　　　　徐生玉
　　　　　　宋接祥
　　　　　　蔡郁華
　　　　　　陳界乙
　　　　　　林吳金英
　　　　　　戴華真
　　　　　　李鎮和
　　　　　　黃惠照
　　　　　　李秋山
　　　　　　李秋雄
　　　　　　李啟瑞
　　　　　　施易忠
　　　　　　楊作雄
　　　　　　林義順
　　　　　　葉陳金甘
　　　　　　陳三益
　　　　　　李恭壽
　　　　　　朱照國
　　　　　　詹德屏
　　　　　　王啟銘
　　　　　　吳瑞南
　　　　　　陳皇毅
　　　　　　許文榮
　　　　　　張先慎
　　　　　　李勝雄
　　　　　　林金木
　　　　　　朱耀元
　　　　　　鐘林鳳
　　　　　　葉竹添
　　　　　　謝德泰
　　　　　　邱瑞鵬
　　　　　　李彥初
　　　　　　黃王阿娥
　　　　　　黃豐明
　　　　　　韓國樑
　　　　　　莫鳳騰
　　　　　　吳肇寬
　　　　　　張安志
　　　　　　陳安成
　　　　　　陳明義
　　　　　　陳文彬之承受訴訟.
　　　　　　黃武雄
　　　　　　陳幸忠
　　　　　　莊本成
　　　　　　周文添
　　　　　　沈峰銘
　　　　　　涂有亮
　　　　　　劉儀寬
　　　　　　陳相麒
　　　　　　藍添進
　　　　　　陳清華
　　　　　　葉秋沂
　　　　　　盧出
　　　　　　李文石
　　　　　　黃水永
　　　　　　謝銘淵
共　　　同
訴訟代理人　蔡建賢律師
被 上 訴人　台灣中油股份有限公司
法定代理人　朱少華
訴訟代理人　黃錫耀律師
　　　　　　周中臣律師
上列當事人間請求確認改建請求權存在事件，上訴人對於民國10
0 年8 月11日臺灣高雄地方法院100 年度訴字第416 號第一審判
決提起上訴，本院於100 年12月14日言詞辯論終結，判決如下：
    主  文
上訴駁回。
第二審訴訟費用由上訴人負擔。
    事實及理由
一、按當事人死亡者，其繼承人於得為承受時，應即為承受之聲
    明。為民事訴訟法第175 條第1 項、第168 條所明定。本件
    原審原告陳文彬於民國100 年2 月18日死亡，上訴人陳明義
    為陳文彬之合法繼承人乙節，有陳明義提出戶籍謄本（見本
    院卷第42-43 頁）為證。又陳明義具狀承受訴訟乙節，亦有
    上訴狀（見本院卷第14頁）為證，核無不合，應予准許。
二、上訴人主張：本件除上訴人劉玉德、林明宗、陳幸忠、涂有
    亮、葉秋沂及謝銘淵現為被上訴人之受僱人，上訴人薛依鑑
    之子即訴外人薛建忠為被上訴人之受僱人外，其餘之上訴人
    或為被上訴人之退休員工或為退休員工遺眷，而上訴人本人
    或其被繼承人於受僱任職被上訴人期間，分別由被上訴人配
    住座落高雄市楠梓區後勁之宏毅宿舍、高雄市○○區○○路
    及中東路之宿舍（下合稱系爭宿舍）居住達數十年，嗣因被
    上訴人認退休或遺眷居住部分宿舍，致現職人員無法入住，
    乃欲提供廠區土地讓售職工改建公寓住宅，並由經濟部於民
    國68年4 月24日函頒「眷舍房地處理要點實施要點」（下稱
    系爭實施要點）；被上訴人亦於同年月27日公布上開實施要
    點及「中國石油股份有限公司眷舍房地處理要點實施須知」
    （下稱系爭實施須知，與系爭實施要點合稱系爭要知），作
    為被上訴人內部具體執行之依據。而按系爭實施須知係被上
    訴人依勞動基準法（下稱勞基法）公告實施之人事規章，性
    質上屬於勞動契約工作規則規定之勞工福利措施，故上訴人
    因系爭實施須知之公告，取得對被上訴人請求公寓住宅輔助
    改建之權利。又被上訴人為系爭實施須知，先後提出座落高
    雄市○○區○○段985 地號及後勁段土地，作為遷移宿舍及
    改建住宅之基地，並陸續公布或進行眷改方案，然因被上訴
    人怠於執行，致未能完成興建。迄至88年間，被上訴人突以
    經濟部要求以「輔購」取代「輔建」為由，停止適用系爭要
    知，取消眷改方案，並要求上訴人遷讓宿舍，足見被上訴人
    否認上訴人之改建請求權等情。爰依勞動契約法律關係，聲
    明：確認如上訴人對於被上訴人依「中國石油股份有限公司
    眷舍房地處理要點實施須知」第4 項之公寓住宅改建請求權
    存在。
三、被上訴人則以：系爭要知訂立之目的，係為協助國營事業得
    以訂定計畫，處分閒置眷舍房地，以有效利用資源，非用於
    維護國營事業員工之利益，故被上訴人之受僱人不因系爭要
    知之頒佈，而得主張勞基法第70條之福利措施，或可主張其
    他公、私法上權利，則上訴人主張取得改建請求權，洵屬無
    據。又被上訴人於88年11月3 日以總產C88111978 號函公告
    表示，依行政院及經濟部規定，後勁宿舍區眷舍基地預定改
    建532 戶集合式住宅案（下稱系爭改建案），尚未至公告及
    受理登記階段，即因行政院政策變更自動註銷停止辦理，亦
    見上訴人並未取得改建請求權。再者，關於眷舍房地就地改
    建之政策，業因行政院於88年6 月28日以台88人政住字第30
    6609號函（下稱系爭88年函示）暫停適用，故無論本件判決
    結果為何，被上訴人均不可能續行改建。此外，被上訴人分
    別以上訴人個人或全體無權占用現住宿舍，應遷讓房屋為由
    ，起訴請求遷讓房屋，並獲得全部勝訴之確定判決，故上訴
    人提起本件確認之訴，亦無從對抗被上訴人請求上訴人遷讓
    宿舍，顯見上訴人提起本訴並無確認之法律上利益。末者，
    系爭要知係作為被上訴人有無保留眷舍房地之通盤調查處理
    程序依據，俾減輕財務上之負擔，核屬遵循政府推行相關政
    策所訂定，與勞動契約或勞動條件無涉。況上訴人或與被上
    訴人並不存在勞動契約，或不符合改建資格，其請求確認改
    建請求權存在，並無理由等語，資為抗辯。爰聲明：上訴人
    之訴駁回。
四、原審判決上訴人全部敗訴。上訴人不服，提起上訴，並於本
    院聲明：（一）原判決廢棄。（二）確認上訴人對於被上訴
    人依「中國石油股份有限公司眷舍房地處理要點實施須知」
    第4 項之公寓住宅改建請求權存在。被上訴人則聲明：上訴
    駁回。
五、兩造不爭執事項
（一）原審原告陳文彬於100 年2 月18日死亡，陳明義為其唯一
      合法繼承人並已承受訴訟，提起上訴。
（二）上訴人為被上訴人之退休員工或員工遺眷，上訴人本人或
      其被繼承人於任職被上訴人期間，分別由被上訴人配住座
      落高雄市楠梓區後勁之宏毅宿舍、高雄市○○區○○路及
      中東路之宿舍。
（三）行政院經濟部於68年4 月24日函頒「眷舍房地處理要點實
      施要點」；被上訴人亦於同年月27日公布上開實施要點及
      「中國石油股份有限公司眷舍房地處理要點實施須知」。
      系爭要知因中央各機關國有眷舍房地處理辦法於92年12月
      8 日廢止而失效。
（四）被上訴人之員工於69年時，如具備被上訴人於68年7 月6
      日（68）總字第4014（30）號函示通知「本公司眷舍房地
      處理要點實施須知第4 項『公司讓售眷舍基地改建公寓住
      宅，其對象現任職本公司經正式配住有眷宿舍之現住人』
      之資格者」（下稱系爭函示），即符合聲請配住改建宿舍
      之條件，系爭函文所稱現住人，係指騰空宿舍基地提供改
      建之現住人。
（五）被上訴人於88年11月3 日以總產C88111978 號函公告表示
      ，依行政院及經濟部規定，後勁宿舍區眷舍基地預定改建
      532 戶集合式住宅案，應自動註銷並停止辦理。
（六）被上訴人分別以上訴人個人或全體無權占用現住宿舍，應
      遷讓房屋為由，起訴請求遷讓房屋，並獲得全部勝訴之確
      定判決。
（七）行政院已經廢止改建政策。
六、兩造協商爭點：（一）上訴人提起本件訴訟，有無確認之法
    律上利益？（二）系爭要知性質為何？是否屬於被上訴人與
    其受僱員工間勞動契約內容之一部分？上訴人是否因為系爭
    要知之頒布而取得公寓改建請求權？（三）被上訴人得否單
    方停止適用系爭要知？上訴人如因系爭要知之頒布而取得公
    寓改建請求權，是否因為被上訴人單方廢止系爭要知而喪失
    公寓改建請求權？（四）上訴人請求確認對於被上訴人之公
    寓改建請求權存在，有無理由？茲分述如下：
（一）上訴人提起本件訴訟，有無確認之法律上利益？
  １、按「確認法律關係之訴，非原告有即受確認判決之法律上
      利益者，不得提起之；確認證書真偽或為法律關係基礎事
      實存否之訴，亦同。」民事訴訟法第247 條第1 項定有明
      文。次按民事訴訟法第247 條所謂即受確認判決之法律上
      利益，須因法律關係之存否不明確，致原告在私法上之地
      位有受侵害之危險，而此項危險得以對於被告之確認判決
      除去之者（最高法院27年上字第316 號判例要旨參照）；
      又所謂法律關係之存否不明確，依原告主觀上認其在法律
      上之地位有不安之狀態存在，且此種不安之狀態，能以確
      認判決將之除去者而言（最高法院52年台上字第1240號判
      例要旨）。被上訴人抗辯：關於眷舍房地就地改建之政策
      ，業因系爭88年函示暫停適用，故無論本件判決結果為何
      ，被上訴人均不可能續行改建。又被上訴人分別以上訴人
      個人或全體無權占用現住宿舍，應遷讓房屋為由，起訴請
      求遷讓房屋，並獲得全部勝訴之確定判決，故上訴人提起
      本件確認之訴，亦無從對抗被上訴人請求上訴人遷讓宿舍
      ，顯見上訴人提起本訴並無確認之法律上利益等語。惟上
      訴人否認之，並主張：上訴人如擁有改建請求權之私法上
      權利，即得請求被上訴人依原訂改建計畫來改建，如果上
      訴人改建請求權獲得勝訴，而被上訴人仍然不改建，上訴
      人亦可請求被上訴人賠償損害等情。
  ２、經查，上訴人基於勞動契約權利，主張對於被上訴人取得
      眷舍改建請求權，然為被上訴人所否認，堪認上訴人主張
      之眷舍改建請求權，對於被上訴人而言，確有存否不明之
      情形。又上訴人主觀上認其主張之改建請求權，在法律上
      之地位陷於不安狀態，且此種不安狀態，得以確認判決除
      去，揆諸前揭說明，足認上訴人提起本件確認之訴，具有
      確認判決之法律上利益，應予准許。次查，被上訴人雖以
      前揭情詞置辯，惟兩造間之眷舍改建請求權如屬存在，則
      被上訴人縱有給付不能之情形，上訴人仍非不得據以主張
      損害賠償，故上訴人仍有提起確認之訴之法律上利益。而
      按上訴人提起本件確認之訴，具有法律上利益乙節，既如
      前述，則是否得同時資為上訴人拒絕被上訴人要求遷讓宿
      舍之抗辯事由，即與判斷上訴人得否提起確認之訴之法律
      上利益無關，併予敘明。
（二）系爭要知性質為何？是否屬於被上訴人與其受僱員工間勞
      動契約內容之一部分？上訴人是否因為系爭要知之頒布而
      取得公寓改建請求權？
  １、按雇主僱用勞工人數在三十人以上者，應依其事業性質，
      就左列事項訂立工作規則，報請主管機關核備後並公開揭
      示之：九、福利措施。為勞基法第70條第9 款所明定。上
      訴人主張：上訴人為被上訴人之退休員工或員工遺眷，上
      訴人本人或其被繼承人於任職被上訴人期間，分別由被上
      訴人配住座落高雄市楠梓區後勁之宏毅宿舍、高雄市○○
      區○○路及中東路之宿舍，上訴人認退休或遺眷居住部分
      宿舍，致現職人員無法入住，欲提供廠區土地讓售職工改
      建公寓住宅，並由經濟部於68年4 月24日函頒系爭實施要
      點後，被上訴人隨於同年月27日公布系爭實施要點及系爭
      實施須知。而按系爭實施須知係被上訴人依勞基法公告實
      施之人事規章，性質上屬於勞動契約工作規則規定之勞工
      福利措施，故上訴人已因系爭實施須知之公告，取得對被
      上訴人請求公寓住宅輔助改建之權利云云。惟為被上訴人
      所否認。
  ２、經查，參酌經濟部於68年4 月24日發函頒布之系爭實施要
      點第1 點載明：「經濟部為遵照院頒國省營事業經營改進
      方案通盤研究資源有效利用之精神，對於所屬事業現有業
      務上無需保留之眷舍房地于以通盤調查處理，以減輕財務
      上之負擔，特依中央機關國有眷舍房地處理辦法第15條之
      規定訂定本要點。」（見原審卷第25頁）意旨；暨被上訴
      人發布之系爭實施須知第1 、2 項亦敘明：「本公司依據
      經濟部所屬事業眷舍房地處理要點之規定（即系爭實施要
      點）訂定中國石油股份有限公司眷舍房地處理要點實施須
      知」、「本公司暨所屬各單位處理眷舍房地悉依實施要點
      與本須知及有關規定辦理。」（見原審卷第28頁背面）等
      語相互以觀，堪認系爭實施要點之目的，係為協助包括被
      上訴人在內之國營事業得以通盤性訂定計畫處分閒置眷舍
      房地，俾透過上開要點揭示之原則，一方面有效利用資源
      ，增進國家整體經濟利益，他方面則對於無需保留之眷舍
      ，於通盤調查後，採取一定處理程序，以減輕事業本身的
      財務上負擔，實為政府處理國營或省營事業眷舍房地之政
      策，並非單獨針對被上訴人頒布，亦不在維護包括被上訴
      人在內之國營事業員工利益，已徵上訴人執系爭實施要點
      規定內容，資為上訴人主張其對於被上訴人取得公寓住宅
      輔助改建之請求權利，並無依據。其次，被上訴人為執行
      系爭實施要點之政策而制定系爭實施須知，則被上訴人以
      系爭實施須知，向其員工公告被上訴人將如何執行上開政
      策之相關細節，即屬於被上訴人得自主決定之職權事項，
      倘參諸系爭實施要點之頒布，並不在維護包括被上訴人在
      內之國營事業員工利益乙節，如前所述以觀，足見無論系
      爭實施須知或其中第4 點規定：「公司讓售房舍基地改建
      公寓住宅，其對象為經本公司正式配住有眷宿舍之現住人
      ，本人已亡故者，以其仍住於原宿舍之配偶、父母、子女
      中一人為準，但如有剩餘之空戶，可由同事業服務已滿五
      年分類七等以上（含七等）之同仁申請按職等、服務年資
      、工作成績及眷口（人數）評定之積分依次遞補」（下稱
      系爭條款），均不屬於勞基法第70條第9 款所揭示之福利
      措施，即無所謂被上訴人將系爭實施須知或系爭條款納入
      工作規則之情形。況在現代勞務關係中，因企業之規模漸
      趨龐大受僱人數超過一定比例者，僱主為提高人事行政管
      理之效率，節省成本有效從事市場競爭，就工作場所、內
      容、方式等應注意事項，及受僱人之差勤、退休、撫恤及
      資遣等各種工作條件，通常訂有共通適用之規範，俾受僱
      人一體遵循，此規範即工作規則。（最高法院88年度台上
      字第1696號裁判要旨參照）。上訴人主張被上訴人已將系
      爭實施須知或系爭條款納入工作規則云云，既為被上訴人
      所否認，則上訴人自應舉證證明之。惟上訴人除為上開主
      張及陳述外，迄未就此一納入工作規則之事實，提出證據
      證明之，益徵上訴人主張，難予採信。從而，被上訴人所
      屬員工包括現有勞動關係之上訴人或其被繼承人或其現有
      勞動關係之子女，均不因系爭實施須知或系爭條款的公告
      ，而可主張對於被上訴人取得公寓住宅輔助改建之請求權
      利。
  ３、又依系爭實施須知第5 點記載：「公司眷舍房地提供改建
      公寓住宅者，其基地之配及興建住宅戶數之規劃，由各單
      位整體擬訂興建計劃報請該單位主管核定之．．」；第7
      點記載：「騰空宿舍基地改建公寓住宅之現住人，有優先
      選擇改建住宅層次之權利，現住人在二人以上者，以申請
      規定積分之多寡決定選擇層次先後順序」；第8 點記載：
      「申請參加興建者，應填具申請書（附件一）其規定積分
      之計算，悉按附件二辦理」（見原審卷第28頁）等語，亦
      見系爭實施須知所示內容，並非一經被上訴人公告，則只
      要符合改建資格之員工即取得改建請求權。再者，被上訴
      人當時為執行系爭實施須知，曾訂定改建案辦理流程，分
      成三階段，包括工作內容、辦理公告及興建住宅（見本院
      卷第105 頁所示），其中工作內容包含成立宿舍現住戶改
      建小組推動改建案、開會討論改建地點、戶數等相關事宜
      、確定改建地點、戶數、預算等報公司核定、公司核准並
      陳報經濟部、經濟部核准改建、召集高雄區其他單位成立
      高雄區眷舍改建委員會、開會討論改建相關事宜及確定公
      告內容等情，有被上訴人提出改建案辦理流程表附卷（見
      本院卷第105 頁）可稽，且為上訴人所不爭執（見本院卷
      第125 頁），堪予認定。而上訴人主張確認改建請求權存
      在之本件改建案，當時進行之程度，僅達工作內容之開會
      討論改建相關事宜乙節，業據被上訴人陳述綦詳，並為上
      訴人所不爭執（見本院卷第125 頁），顯見本件所謂改建
      案，在被上訴人當時辦理流程中，連辦理公告的程序，均
      尚未開始，揆諸上開說明，益見上訴人並不因系爭實施須
      知或系爭條款的公告，而可主張對於被上訴人取得公寓住
      宅輔助改建之請求權利。
（三）被上訴人得否單方停止適用系爭要知？上訴人如因系爭要
      知之頒布而取得公寓改建請求權，是否因為被上訴人單方
      廢止系爭要知而喪失公寓改建請求權？
      上訴人並不因系爭實施須知或系爭條款的公告，而可主張
      對於被上訴人取得公寓住宅輔助改建之請求權利乙節，如
      前所述，自無所謂上訴人主張依系爭要知取得公寓改建請
      求權，被上訴人得否單方停止適用系爭要知？或因為被上
      訴人單方廢止系爭要知而喪失公寓改建請求權之問題，併
      予敘明。
（四）上訴人請求確認對於被上訴人之公寓改建請求權存在，有
      無理由？
      上訴人對於被上訴人並無公寓改建請求權存在乙節，既如
      前述，則上訴人請求確認對於被上訴人之公寓改建請求權
      存在，即無理由。
七、綜上所述，上訴人對於被上訴人既無公寓改建請求權存在，
    則上訴人依勞動契約法律關係，請求：確認如上訴人對於被
    上訴人依「中國石油股份有限公司眷舍房地處理要點實施須
    知」第4 項之公寓住宅改建請求權存在，為無理由，應予駁
    回。原審為上訴人敗訴之判決，核無違誤。上訴意旨，指摘
    原判決不當，求予廢棄改判，為無理由，應予駁回。
八、據上論結，本件上訴為無理由，依民事訴訟法第449 條第1
    項、第78條、第85條第1 項，判決如主文。
中    華    民    國    100   年    12    月    21    日
                            民事第四庭
                                審判長法官  蔡文貴
                                法      官  陳真真
                                法      官  李昭彥
以上正本證明與原本無異。
如對本判決上訴，須於判決送達後20日內向本院提出上訴狀，其
未表明上訴理由者，應於上訴後20日內向本院提出上訴理由書（
均須按他造當事人之人數附繕本）。上訴時應提出委任律師或具
有律師資格之人之委任狀，並依附註條文規定辦理。如委任律師
提起上訴者，應一併繳納上訴審裁判費。
中    華    民    國    100   年    12    月    21    日
                                書  記  官  黃一秋
附註：
民事訴訟法第466 條之1 ：
對於第二審判決上訴，上訴人應委任律師為訴訟代理人，但上訴
人或其法定代理人具有律師資格者，不在此限。
上訴人之配偶、三親等內之血親、二親等內之姻親，或上訴人為
法人、中央或地方機關時，其所屬專任人員具有律師資格並經法
院認適當者，亦得為第三審訴訟代理人。
第1 項但書及第2 項情形，應於提起上訴或委任時釋明之。